【裁判字號】    98,交聲,3461
【裁判日期】    990125
【裁判案由】    交管條例聲異
【裁判全文】
臺灣板橋地方法院交通事件裁定        98年度交聲字第3461號
原處分機關  交通部公路總局臺北區監理所板橋監理站
異  議  人
即受處分人  甲○○
上列異議人因違反道路交通管理處罰條例案件，對於交通部公路
總局臺北區監理所板橋監理站於民國98年9 月2 日以板監裁字裁
41-C00000000號違反道路交通管理事件裁決書所為之處分，聲明
異議，本院裁定如下：
    主  文
原處分關於裁處罰鍰新臺幣肆萬伍仟元部分撤銷。
其餘異議駁回。
    理  由
一、原處分意旨略以：本件異議人即受處分人甲○○於民國98年
    5 月25日凌晨1 時5 分許，酒後騎乘車牌號碼JC9-222 號重
    型機車，經警在臺北縣中和市○○路181 號前查獲，因異議
    人有「酒後駕車（經逾15分鐘及水漱口後，測得酒測值為0.
    63mg/L）」之違規行為，掣單當場舉發，並經異議人當場簽
    收，嗣原處分機關於98年9 月2 日以板監裁字裁41-C000000
    00號違反道路交通管理事件裁決書，依道路交通管理處罰條
    例第35條第1 項第1 款之規定，裁處異議人罰鍰新臺幣（下
    同）四萬五千元，並吊扣駕駛執照12個月，施以道路交通安
    全講習等語。
二、聲明異議意旨略以：本件酒後駕車之違規行為已經臺灣板橋
    地方法院檢察署（聲明異議狀誤載為「法院」）為緩起訴處
    分，異議人也已繳交緩起訴所定之金額，為什麼還要繳交裁
    決書所處之罰款，不是一罪不二罰嗎？可否返還異議人因本
    件違規所繳交之罰鍰四萬五千元，為此聲明異議等語。
三、按汽車駕駛人飲用酒類或其他類似物後其吐氣所含酒精濃度
    超過每公升0.25毫克或血液中酒精濃度超過百分之0.05以上
    者，不得駕車；又汽車駕駛人，駕駛汽車經測試檢定有酒精
    濃度超過規定標準之情形者，處一萬五千元以上六萬元以下
    罰鍰，並當場移置保管該汽車及吊扣其駕駛執照一年；又汽
    車駕駛人有第35條第1 項規定之情形者，應接受道路交通安
    全講習，道路交通安全規則第114 條第2 款、道路交通管理
    處罰條例第35條第1 項第1 款、第24條第1 項第2 款均有明
    文。
四、經查：
  (一)異議人有於前揭時、地酒後騎乘車牌號碼JC9-222 號重型機
    車遭警攔停，並施以呼氣酒精濃度測試，測得其呼氣酒精濃
    度達每公升0.63毫克，而有汽車駕駛人酒精濃度超過規定標
    準之交通違規行為乙節，為異議人所不否認，並有酒精測定
    紀錄值單影本、臺北縣政府警察局98年5 月25日北縣警交大
    字第CO0000000 號舉發違反道路交通管理事件通知單影本各
    1 紙附卷可稽。又其同一酒後駕車之行為，因同時觸犯刑法
    第185 條之3 之公共危險罪，經臺灣板橋地方法院檢察署檢
    察官於98年6 月1 日以98年度速偵字第2930號為緩起訴處分
    ，緩起訴期間為一年，並命異議人應於緩起訴處分確定，收
    受檢察官執行緩起訴處分命令通知書後二個月內，向國庫支
    付新臺幣二萬元，復經檢察官依職權呈請臺灣高等法院檢察
    署再議，經於98年6 月17日以98年度上職議字第6894號處分
    書駁回再議確定，此有該緩起訴處分書、臺灣高等法院檢察
    署處分書及臺灣板橋地方法院檢察署檢察官執行緩起訴處分
    命令通知書影本各1 份在卷可參，堪認異議人確有原處分所
    指酒後駕駛機車之違規行為無訛。
  (二)按行政罰法第26條第1 項、第2 項規定：「一行為同時觸犯
    刑事法律及違反行政法上義務規定者，依刑事法律處罰之。
    但其行為應處以其他種類行政罰或得沒入之物而未經法院宣
    告沒收者，亦得裁處之。」「前項行為如經不起訴處分或為
    無罪、免訴、不受理、不付審理之裁判確定者，得依違反行
    政法上義務規定裁處之。」其所揭示之所謂「一事不二罰」
    原則，探究其立法目的，係以一行為同時觸犯刑事法律及違
    反行政法上義務規定時，由於刑罰與行政罰同屬對不法行為
    之制裁，而刑罰之懲罰作用較強，故依刑事法律處罰，即足
    資警惕時，實無一事二罰再處行政罰之必要；且刑事法律處
    罰，由法院依法定程序為之，較符合正當法律秩序，應予優
    先適用。但罰鍰以外之沒入或其他種類行政罰，因兼具維護
    公共秩序之作用，為達行政目的，行政機關仍得併予裁處。
    又此所稱「其他種類行政罰」，係指違反行政法上之義務應
    受「裁罰性」之「不利處分」而言，依行政罰法第2 條規定
    ，應包括限制或禁止行為之吊扣證照處分及警告性之講習處
    分在內，合先敘明。
  (三)次按檢察官之緩起訴處分於緩起訴期間內，有下列情形之一
    者，檢察官得依職權或依告訴人之聲請撤銷原處分，繼續偵
    查或起訴：(1)於期間內故意更犯有期徒刑以上刑之罪，經檢
    察官提起公訴者；(2)緩起訴前，因故意犯他罪，而在緩起訴
    期間內受有期徒刑以上刑之宣告者；(3)違背第253 條之2 第
    1 項各款之應遵守或履行事項者，刑事訴訟法第253 條之3
    第1 項定有明文。據此可知經檢察官為「緩起訴」處分者，
    於「緩起訴」之猶豫期間內，最終是否會被檢察官提起公訴
    ，猶懸而未定，亦即「緩起訴」處分於猶豫期間內尚未具有
    實質之確定力，檢察官仍得根據上開規定依職權或依告訴人
    之聲請，將被告「緩起訴」處分撤銷。而行政罰法第26條明
    定一事不二罰原則，且應受行政罰之行為如經不起訴處分或
    為無罪、免訴、不受理、不付審理之裁判「確定」者，始得
    依違反行政法上義務規定裁處之，並未明文包括「緩起訴」
    處分在內，雖「緩起訴」處分之最終使被告免於刑事訴追之
    效果與「不起訴」處分之效果相同，惟依行政罰法第26條第
    2 項之立法意旨，亦必須待緩起訴處分實質確定時，被告始
    最終地確定免於受刑事訴追，原處分機關始得為行政裁罰，
    亦即在緩起訴期間內即猶豫期間期滿前，該緩起訴處分仍有
    被撤銷之可能，處分機關若於上揭緩起訴猶豫期間期滿前逕
    為行政裁決，裁處處分人行政罰鍰，將使受處分人日後有同
    時遭受行政處罰（指罰鍰）及刑事訴追之危險，顯與行政罰
    法第26條規定之立法意旨相違背（臺灣高等法院暨所屬法院
    96年法律座談會研討意見參照）。
  (四)又94年12月28日修正公布，95年7 月1 日施行之道路交通管
    理處罰條例第35條第8 項規定：「前項汽車駕駛人，經裁判
    確定處以罰金低於本條例第92條第3 項所定最低罰鍰基準規
    定者，應依本條例裁決繳納不足最低罰鍰之部分」之規定，
    核屬行政罰法第26條之特別規定。查酒後駕車經檢察官為緩
    起訴處分，並命被告向公益團體捐款或提供義務勞務者，被
    告係履行檢察官為緩起訴處分命令，此等命令名義上雖非刑
    罰，但仍是一種特殊的處遇措施，造成被告之財產減少或義
    務增加，性質上亦屬干預人民自由之處分，與刑事制裁無異
    ，實質上為刑事處罰。故檢察官為緩起訴處分並命向公益團
    體捐款者，其捐款解釋上亦屬道路交通管理處罰條例第35條
    第8 項所規定之罰金，監理機關雖不得再為行政裁罰，惟若
    行為人所支付之緩起訴處分金，未達道路交通管理處罰條例
    第92條第3 項所訂最低罰鍰基準規定者，依該條例第35條第
    8 項之規定，即須補繳不足最低罰鍰之部分，始為適法。是
    檢察官為緩起訴處分並命捐款者，其捐款解釋上亦屬道路交
    通管理處罰條例第35條第8 項所規定之罰金，若駕駛人所支
    付之緩起訴處分金，未達道路交通管理處罰條例第92條第3
    項所定最低罰鍰基準規定者，依該條例第35條第8 項之規定
    ，仍須補繳不足最低罰鍰之部分。則於緩起訴猶豫期間屆滿
    後，對上述不足額處分，處分機關仍有裁處罰鍰之空間，惟
    此須俟緩起訴猶豫期間屆滿後始得為之（臺灣高等法院暨所
    屬法院97年法律座談會提案研討意見參照）。
  (五)準此，則本件異議人上開酒後駕車之行為，同時違反道路交
    通管理處罰條例第35條第1 項第1 款與刑法第185 條之3 之
    規定，係一行為同時觸犯刑事法律及違反行政法上義務規定
    ，依行政罰法第26條第1 項前段規定，應依刑事法律處罰之
    ，而異議人酒後駕車違反刑法第185 條之3 之規定，業經臺
    灣板橋地方法院檢察官於98年6 月1 日以98年度速偵字第29
    30號為緩起訴處分，緩起訴期間為一年，並命異議人應於緩
    起訴處分確定，收受檢察官執行緩起訴處分命令通知書後二
    個月內，向國庫支付新臺幣二萬元，嗣前開緩起訴處分於98
    年6 月17日確定，緩起訴期間為98年6 月17日至99年6 月16
    日，故該緩起訴期間尚未期滿。則揆諸前開說明，必須待緩
    起訴處分「實質確定」時，異議人始最終地確定免於受刑事
    訴追，原處分機關始得為行政裁罰裁處罰鍰，亦即在緩起訴
    期間內即猶豫期間期滿前，該緩起訴處分仍有被撤銷之可能
    ，此時原處分機關若依法為行政裁決為罰鍰處分，將使受處
    分人有同時遭受行政處罰（罰鍰）及刑事訴追之危險，顯與
    行政罰法第26條規定之立法意旨相違背。
五、綜上所述，原處分機關裁決書所為裁處異議人罰鍰四萬五千
    元之處分，容有未洽，是異議人就此部分之異議，為有理由
    ，自應由本院將此部分予以撤銷。又因本件酒後駕車只有一
    個違規行為，其處罰效果之罰鍰、吊扣駕駛執照與施以道安
    講習，與交通違規行為是否存在均無從分離，故異議人雖對
    於吊扣駕駛執照及道安講習部分未表示不服，惟均應認為異
    議聲明之效力所及，本院自應併為審酌。而關於原處分機關
    對異議人裁處吊扣駕駛執照12個月及施以道路交通安全講習
    部分，因係屬行政罰法第26條第1 項但書及第2 條第1 款所
    稱之其他種類行政罰，因兼具維護公共秩序之作用，為達行
    政目的，是原處分機關就此部分予以裁處，於法並無不合，
    故此部分之聲明異議為無理由，爰就此部分為駁回之諭知。
六、至原處分機關援引交通部95年7 月17日交路字第0950006986
    號函釋，認「緩起訴乃附帶條件的不起訴處分，亦即是不起
    訴的一種」，而認應維持原裁處罰鍰之處分云云。惟按法官
    依據法律獨立審判，憲法第80條定有明文；且各機關依其職
    掌就有關法規為釋示之行政命令，法官於審判案件時，固可
    予以引用，但仍得依據法律，表示適當之不同見解，並不受
    其拘束，司法院大法官會議解釋釋字第216 號解釋意旨可資
    參照。是原處分機關所提前開函釋，既與本院前揭見解不同
    ，本院自不受其拘束，附此敘明。
據上論斷，應依道路交通管理處罰條例第87條第2 項，道路交通
案件處理辦法第19條、第20條，裁定如主文。
中    華    民    國    99    年    1     月    25    日
                        交通法庭  法  官  戴嘉清
以上正本證明與原本無異
如不服本裁定應於送達後5 日內向本院提出抗告狀
                                  書記官  廖貞音
中    華    民    國    99    年    1     月    25    日

司法院資訊處製作；財團法人民間司法改革基金會備份。
